臺灣屏東地方法院刑事判決
110年度易字第616號
公  訴  人  臺灣屏東地方檢察署檢察官
被      告  潘一萱



上列被告因違反洗錢防制法等案件，經檢察官提起公訴（110年
度偵字第3944號），本院判決如下：
    主   文
乙○○幫助犯洗錢防制法第十四條第一項之一般洗錢罪，處有期徒
刑參月，併科罰金新臺幣壹萬元，罰金如易服勞役，以新臺幣壹
仟元折算壹日。
    犯罪事實
一、乙○○為辦理貸款，與身分不詳自稱「OK忠訓」員工「陳益杰
    」之成年人（下稱「陳益杰」）聯絡，經「陳益杰」要求提
    供金融帳戶存摺、金融卡，雖預見將該等物品交付不明人士
    ，可能遭他人利用作為財產犯罪收受被害人匯款之犯罪工具
    ，且被害人所匯款項經提領後即產生遮斷金流效果，而可掩
    飾或隱匿犯罪所得去向，並逃避國家追訴、處罰，竟仍基於
    幫助他人詐欺取財及掩飾或隱匿犯罪所得去向之一般洗錢不
    確定故意，於民國109年11月23日某時至翌（24）日19時48
    分許之期間內某時，將其開立之中國信託商業銀行股份有限
    公司（下稱中信商銀）帳號000-000000000000號帳戶(下稱
    涉案帳戶)存摺、金融卡，委其友人「林志堅」代為寄交「
    陳益杰」，再由乙○○告知「陳益杰」提款密碼，而提供涉案
    帳戶供「陳益杰」及其同夥（無證據證明為3人以上之犯罪
    組織或有未滿18歲之人）使用。迨「陳益杰」及其同夥取得
    涉案帳戶存摺及金融卡後，即共同意圖為自己不法之所有，
    基於詐欺取財之犯意聯絡，於109年11月24日19時48分許，
    由「陳益杰」或其同夥致電甲○○佯為其孫女，誆稱需資金周
    轉云云，致甲○○陷於錯誤，於同年月25日12時34分許，前往
    址設新北市○○區○○路000號之華南銀行新莊分行，臨櫃匯款
    新臺幣（下同）38萬元至涉案帳戶，該等款項嗣遭「陳益杰
    」或其同夥，持涉案帳戶金融卡提領一空，使司法機關難以
    溯源追查犯罪所得之蹤跡與後續犯罪所得持有者，製造金流
    斷點，而掩飾或隱匿詐欺取財犯罪所得款項之去向。嗣因甲
    ○○察覺有異，報警處理，始悉上情。
二、案經甲○○訴由新北市政府警察局新莊分局函轉屏東縣政府警
    察局內埔分局報告臺灣屏東地方檢察署偵查起訴。
　　理   由
一、刑事訴訟法第159條之5規定「被告以外之人於審判外之陳述
    ，雖不符前四條之規定，而經當事人於審判程序同意作為證
    據，法院審酌該言詞陳述或書面陳述作成時之情況，認為適
    當者，亦得為證據。當事人、代理人或辯護人於法院調查證
    據時，知有第一百五十九條第一項不得為證據之情形，而未
    於言詞辯論終結前聲明異議者，視為有前項之同意。」經查
    ，本判決後述所引用屬於言詞陳述及書面陳述之傳聞證據部
    分，檢察官、被告乙○○均知有刑事訴訟法第159條第1項不得
    為證據之情形。檢察官主張該等證據均有證據能力；被告迄
    言詞辯論終結前未聲明異議，依刑事訴訟法第159條之5第2
    項規定，視為同意作為證據。基於尊重當事人對於傳聞證據
    之處分權，及證據資料愈豐富，愈有助於真實發現之理念，
    復經本院審酌該等證據之作成情況，核無違法取證或其他瑕
    疵，並與本案均具關聯性，認為以之作為證據為適當，參諸
    前揭規定，本院認該等傳聞證據，均得作為證據，且俱經依
    法踐行調查證據程序，自得以之作為本案判斷之依據。
二、訊據被告固不否認曾開立涉案帳戶，並將涉案帳戶存摺及金
    融卡寄交「陳益杰」且告知提款密碼等事實，惟矢口否認有
    何幫助詐欺取財及幫助一般洗錢犯行，辯稱：我是與「陳益
    杰」接洽辦理貸款，始依該人指示寄交涉案帳戶存摺、金融
    卡及印章等物，我也有告知提款密碼。但我沒有要幫忙騙人
    或洗錢，我只是想要借錢，結果被騙云云。
　㈠被告曾開立涉案帳戶，並為辦理貸款與「陳益杰」聯絡，經
    「陳益杰」要求提供涉案帳戶存摺、金融卡及提款密碼，即
    委請友人「林志堅」代為將涉案帳戶存摺、金融卡寄交「陳
    益杰」，再由被告告知「陳益杰」提款密碼等情，業經被告
    自承在卷（見本院卷第54、55、106頁），並有中信商銀110
    年8月16日中信銀字第110224839203213號函檢送之客戶相關
    資料1份存卷可查（見本院卷第37、39頁）。雖依被告於本
    院準備程序時供稱：「陳益杰」表示我可以貸款60萬元，每
    月利息約2萬元云云（見本院卷第55頁），依此換算，被告
    貸款利息之年利率高達40％（計算式：2÷60×12×100％=40％）
    ，惟對照被告自承經濟狀況欠佳之資力情形（見本院卷第10
    8頁），實難信被告足以償付前揭本息。且據被告於本院準
    備程序時供稱：我有換行動電話，所以我與「陳益杰」間以
    「Line」應用程式對話之內容均已不見等語（見本院卷第54
    、105頁），顯然被告稱其係為辦理貸款，始寄交涉案帳戶
    存摺及金融卡一事，除被告片面供述外，並無其他事證足以
    佐證，是被告稱其係為辦理貸款而寄交涉案帳戶存摺、金融
    卡給「陳益杰」並告知密碼云云，雖有可疑之處，惟依卷存
    訴訟資料，尚不足以認定被告係因其他原因而寄交涉案帳戶
    存摺、金融卡，依罪疑唯輕原則，僅得依被告所供為前揭事
    實認定。
　㈡被告將涉案帳戶存摺、金融卡寄交「陳益杰」並告知提款密
    碼後，「陳益杰」及其同夥（無證據證明為3人以上之犯罪
    組織或有未滿18歲之人）即以如犯罪事實欄所載詐欺方式，
    對告訴人甲○○施以詐術，致告訴人陷於錯誤，匯款38萬元至
    涉案帳戶，該等款項嗣遭「陳益杰」或其同夥持涉案帳戶金
    融卡提領一空等情，業經證人甲○○於警詢時證述綦詳（見警
    卷第13至16頁），並有告訴人提出之「Line」應用程式對話
    擷圖3幀、華南商業銀行存款帳戶異動通知訊息擷圖及匯款
    回條聯各1紙、中信商銀110年8月16日中信銀字第110224839
    203213號函檢送之存款交易明細、自動化交易LOG資料-財金
    交易各1份在卷可稽（分見警卷第61、65、66頁，本院卷第3
    7、41至49頁），被告亦未爭執此部分事實，是此部分事實
    ，亦可認定。據此，涉案帳戶已由「陳益杰」及其同夥，作
    為實行詐欺取財犯罪收受告訴人匯款之人頭帳戶，且涉案帳
    戶金融卡亦經「陳益杰」或其同夥持以領款，造成金流斷點
    ，而掩飾或隱匿詐欺取財犯罪所得贓款去向。是以，被告將
    涉案帳戶存摺、金融卡寄交「陳益杰」並告知提款密碼，已
    使「陳益杰」及其同夥得以利用涉案帳戶作為其等向告訴人
    實行詐欺取財及一般洗錢犯罪之犯罪工具，因而助益「陳益
    杰」及其同夥遂行前揭犯罪，至為明確。
　㈢被告雖辯稱其並無幫助他人實行詐欺取財及一般洗錢犯罪之
    意思云云。惟查：
　　⒈金融帳戶之金融卡、提款密碼事關個人財產權益之保障，
      其專有性甚高，除非本人或與本人有親密關係者，難認有
      何理由可自由流通使用，是一般人均有妥為保管及防止他
      人任意使用之認識，縱遇特殊情況偶須交付他人使用，亦
      必深入瞭解用途及合理性，始予提供，且該等專有物品如
      落入不明人士手中，而未加以闡明正常用途，極易被利用
      為與財產有關之犯罪工具，此為吾人依一般生活認知所易
      於體察之常識，則對於無正當理由而要求他人提供帳戶者
      ，客觀上當可預見其目的，係供為某筆資金之存入後再行
      領出之用，且該筆資金之存入及提領過程，係有意隱瞞其
      行為人之真實身分，製造金流斷點，掩飾或隱匿款項之去
      向，以逃避國家追訴、處罰。況邇來利用財產犯罪多數均
      係利用人頭帳戶作為出入帳戶，迭經報章雜誌、電視、廣
      播、網路等媒體廣為披載，並為政府所極力宣導，是一般
      人本於一般認知能力，均應能瞭解要求他人提供金融帳戶
      資料者，係為以所提供之帳戶作為財產犯罪收受被害人匯
      款之犯罪工具，且被害人所匯款項經提領後即產生遮斷金
      流之效果，而可掩飾或隱匿犯罪所得去向，並逃避國家追
      訴、處罰。經查，被告之教育程度為大學畢業，且畢業後
      曾離鄉工作等情，業經被告自承在卷（見本院卷第55頁）
      ，並有個人戶籍資料1紙在卷可查（見本院卷第19頁），
      顯非無知或毫無社會經驗之人，則被告對於上情絕難諉為
      不知。又依被告於本院準備程序及審理時供稱：我從頭到
      尾都沒有見過「陳益杰」等語（見本院卷第55、108頁）
      ，顯見被告對於「陳益杰」之人別、身分，一無所悉，則
      被告寄交涉案帳戶存摺及金融卡給全然不相識之人，依被
      告智識程度及社會經驗，被告當可預期「陳益杰」要求其
      提供涉案帳戶存摺及金融卡，係為供不法犯罪使用。
　　⒉被告於本院準備程序時供稱：「陳益杰」說要包裝我的金
      流，所以要我寄交涉案帳戶存摺、金融卡云云（見本院卷
      第55頁），前於偵查中檢察事務官詢問時供稱：對方表示
      要包裝，我懷疑為何要包裝，對方說要先給我錢，讓我戶
      頭內有錢才好辦貸款，因為我有問警察，警察說有類似這
      種詐騙的手法，我再問對方「你們這樣有點奇怪。」對方
      回稱其非詐騙集團，所以我只給對方1本存摺等語（見偵
      卷第18頁），如果無訛，被告早已知悉「陳益杰」係以偽
      造資力證明方式為其辦理貸款，顯屬不法，甚且被告亦已
      對此產生懷疑，更曾詢問警方「陳益杰」所言之真實性，
      足認被告對於「陳益杰」應係從事不法行為之犯罪者，已
      有知悉。
　　⒊刑法第30條之幫助犯，係以行為人主觀上有幫助故意，客
      觀上有幫助行為，即對於犯罪與正犯有共同認識，而以幫
      助意思，對於正犯資以助力，但未參與實行犯罪之行為者
      而言。幫助犯之故意，除需有認識其行為足以幫助他人實
      現故意不法構成要件之「幫助故意」外，尚需具備幫助他
      人實現該特定不法構成要件之「幫助既遂故意」，惟行為
      人只要概略認識該特定犯罪之不法內涵即可，無庸過於瞭
      解正犯行為之細節或具體內容（最高法院111年度台上字
      第1026號判決參照）。是以，行為人若對於他人將以其所
      提供之金融帳戶進行財產犯罪，已預見其發生而其發生並
      不違反其本意，則其自仍應負相關之罪責。又按行為人提
      供金融帳戶提款卡及密碼予不認識之人，非屬洗錢防制法
      第2條所稱之洗錢行為，不成立同法第 14條第1 項一般洗
      錢罪之正犯；如行為人主觀上認識該帳戶可能作為收受及
      提領特定犯罪所得使用，他人提領後即產生遮斷資金流動
      軌跡以逃避國家追訴、處罰之效果，仍基於幫助之犯意而
      提供，應論以幫助犯同法第14條第1 項之一般洗錢罪（最
      高法院108年度台上字第3101號判決參照）。被告既已預
      期「陳益杰」恐係從事不法行為之犯罪者，且「陳益杰」
      要求其提供涉案帳戶存摺及金融卡，係為供不法犯罪使用
      ，則被告主觀上對於涉案帳戶極有可能遭「陳益杰」用以
      作為詐欺取財被害人匯款人頭帳戶，並用於製造金流斷點
      ，逃避國家追訴、處罰，以遂行詐欺取財及一般洗錢犯罪
      等節，當已有所預見。被告本此預見，仍決意將攸關個人
      金融信用之涉案帳戶存摺、金融卡及提款密碼交付素昧平
      生之「陳益杰」，任由自己毫無所悉之不詳人士管領支配
      涉案帳戶，枉顧涉案帳戶被利用為犯罪工具使用之危險性
      ，足信被告主觀上對於其提供之涉案帳戶存摺、金融卡及
      提款密碼，縱遭「陳益杰」及同夥用以實行詐欺取財及一
      般洗錢犯罪，其將因此助益「陳益杰」及其同夥遂行前揭
      犯罪，亦無違被告本意。是以，被告對於涉案帳戶遭人利
      用作為人頭帳戶，將幫助詐欺取財犯罪、一般洗錢罪不法
      構成要件之實現，雖非有意使其發生，然此結果之發生，
      顯不違被告本意，是被告主觀上確有幫助他人實行詐欺取
      財罪及一般洗錢罪之不確定故意，至為明確。
　　⒋被告固提出「OK忠訓國際」貸款書面資料1紙（見本院卷第
      61頁）以實其前揭辯詞。然依被告於本院準備程序時及審
      理時供稱：此份資料是「陳益杰」用「Line」應用程式傳
      給我，並要我自己印出來簽名後回傳等語（見本院卷第54
      、107、108頁），復觀之前揭書面資料，其上僅見被告自
      行書寫之姓名及其簽名，是前揭書面資料，除被告片面供
      述外，毫無證據可資認定係由他人傳送予被告，自無從佐
      證被告前揭辯詞，無從執為被告有利之認定。
　㈣綜上所述，本案事證明確，被告前揭犯行，洵堪認定，應依
    法論科。
三、論罪科刑：
　㈠刑法上之幫助犯，係對於犯罪與正犯有共同之認識，而以幫
    助之意思，對於正犯資以助力，未參與實施犯罪構成要件之
    行為者而言（最高法院88年度台上字第1270號判決參照）。
    查被告將涉案帳戶存摺、金融卡寄交「陳益杰」，供「陳益
    杰」及其同夥使用，雖使其等得以向告訴人實行詐欺取財犯
    行，並進而得以隱匿或掩飾犯罪所得去向，惟依現存訴訟資
    料，尚無證據證明被告有直接參與詐欺取財及一般洗錢之構
    成要件行為，亦難遽認被告與「陳益杰」及其同夥間有犯意
    聯絡，則被告寄交涉案帳戶存摺、金融卡及告知提款密碼，
    提供涉案帳戶予他人使用之行為，並不等同於向告訴人實行
    詐欺取財犯行或直接掩飾或隱匿詐欺取財之犯罪所得，自無
    從逕對被告論以詐欺取財罪或一般洗錢罪之共同正犯。惟被
    告主觀上有幫助他人詐欺取財及掩飾或隱匿犯罪所得去向之
    一般洗錢不確定故意，業經論明在前，且被告將涉案帳戶存
    摺、金融卡寄交「陳益杰」並告知提款密碼，客觀上亦已助
    益該人及其同夥遂行詐欺取財及掩飾或隱匿犯罪所得去向之
    一般洗錢犯行，是核被告所為，係犯刑法第30條第1項前段
    、第339條第1項之幫助詐欺取財罪及刑法第30條第1項前段
    、洗錢防制法第14條第1項之幫助一般洗錢罪。
　㈡被告以一行為同時觸犯幫助詐欺取財罪及幫助一般洗錢罪，2
    罪間具想像競合關係，應依刑法第55條規定，從一重之幫助
    一般洗錢罪處斷。
　㈢公訴意旨就被告幫助一般洗錢犯行部分，雖漏未於起訴書事
    實欄中敘明，惟此部分犯行與已敘及之幫助詐欺取財部分犯
    行，具有想像競合之裁判上一罪關係，依刑事訴訟法第267 
    條規定，應認起訴效力及於全部犯罪事實，並經本院告知被
    告另涉犯此部分犯行（見本院卷第54頁），而無礙被告防禦
    權之行使，本院自得併予審理。
　㈣被告以幫助之意思，參與構成要件以外之行為，為幫助犯，
    情節顯較實行犯罪構成要件之正犯為輕，爰依刑法第30條第
    2 項規定，減輕其刑。
　㈤被告前揭犯罪之科刑，爰以被告之責任為基礎，並審酌被告
    所為使詐欺犯罪難以追查，助長他人犯罪，亦徒增告訴人尋
    求救濟之困難，影響社會交易信用至鉅，更使告訴人損失非
    微，且迄今未賠償告訴人分文，未能適度填補其犯罪所生損
    害；又衡被告未曾因觸犯刑事經判處罪刑一事，有臺灣高等
    法院被告前案紀錄表1份在卷可按，素行尚佳；復酌被告自
    承之學歷、工作、經濟及家庭生活等語（見本院卷第108頁
    ）之智識程度及生活狀況；兼考量被告犯後飾卸辯詞，未能
    自省之犯後態度等一切情狀，量處如主文所示之刑，並就併
    科罰金部分，依刑法第42條第3項前段規定，併諭知如主文
    所示之易服勞役折算標準。另被告前揭犯罪經依刑法第55條
    前段規定從一重之幫助一般洗錢罪處斷，該罪之法定刑為「
    七年以下有期徒刑，併科新臺幣五百萬元以下罰金」，雖經
    本院判處如主文所示之刑，依法仍不得諭知易科罰金，惟依
    刑法第41條第3項之規定仍得聲請易服社會勞動，然因同條
    第2項明定以提供社會勞動6小時折算徒刑1日，與易科罰金
    應於裁判主文諭知折算標準之情形不同，且可否易服社會勞
    動係屬於執行事項，非裁判量刑事項，自得由被告依法向執
    行檢察官聲請以提供社會勞動6小時折算徒刑1日，易服社會
    勞動，本院即無須於本判決主文諭知，併此敘明。
四、沒收部分
　㈠供犯罪所用之物，屬於犯罪行為人者，得沒收之；犯罪所得
    ，屬於犯罪行為人者，沒收之；宣告第38條及第38條之1之
    沒收或追徵，有過苛之虞、欠缺刑法上之重要性、犯罪所得
    價值低微，或為維持受宣告人生活條件之必要者，得不宣告
    或酌減之。刑法第38條第2項前段、第38條之1第1項前段、
    第38條之2第2項分別定有明文。經查，被告提供涉案帳戶之
    存摺、金融卡，雖係供他人犯罪所用之犯罪工具，且係被告
    所有之物，惟因未據扣案，亦無證據證明現仍存在而未滅失
    ，復非屬違禁物，且已經警方通報中信商銀乙節，有新北市
    政府警察局新莊分局中平派出所受理詐騙帳戶通報警示簡便
    格式表1紙存卷可考（見警卷第39頁），足信他人再無可能
    持以犯罪，是以宣告沒收或追徵前揭物品，其所得之犯罪預
    防效果亦甚微弱，爰不予宣告沒收或追徵。至告訴人因遭詐
    騙所匯款項38萬元，已遭人持被告涉案帳戶金融卡提領一空
    等情，業如前述，惟被告否認有提領告訴人所匯前揭款項，
    亦否認有分得任何金錢等語（見本院卷第106頁），且卷內
    亦無證據可資證明被告有分得此部分犯罪所得，爰不予宣告
    沒收，附此敘明。
　㈡犯洗錢防制法第14條之罪，其所移轉、變更、掩飾、隱匿、
    收受、取得、持有、使用之財物或財產上利益，沒收之。洗
    錢防制法第18條第1項前段雖有明文。惟被告本案僅係幫助
    一般洗錢，尚非一般洗錢罪之正犯，被告就告訴人所匯款項
    ，既未參與移轉、變更、掩飾、隱匿該等款項，被告亦未收
    受、取得、持有、使用該等款項，自無從依上開規定宣告沒
    收，併此敘明。
據上論斷，應依刑事訴訟法第299條第1項前段，洗錢防制法第14
條第1項，刑法第11條前段、第339條第1項、第55條、第30條第1
項前段、第2項、第42條第3項前段，刑法施行法第1條之1第1項
，判決如主文。
本案經檢察官陳彥竹提起公訴，檢察官廖維中到庭執行職務。　
中　　華　　民　　國　　111 　年　　3 　　月　　21　　日

                  刑事第四庭  審判長法  官  黃柏霖
　　　　　　　　　
　　　　　　　　　                  法  官  李宛臻
　　　　　　　　　 
　　　　　　　　　                  法  官  錢毓華
以上正本證明與原本無異。
如不服本判決應於收受判決後20日內向本院提出上訴書狀，並應
敘述具體理由；其未敘述上訴理由者，應於上訴期間屆滿後20日
內向本院補提理由書（均須按他造當事人之人數附繕本）「切勿
逕送上級法院」。
中　　華　　民　　國　　111 　年　　3 　　月　　22　　日
                                    書記官  黃振法  
附錄本案論罪科刑法條：洗錢防制法第14條第1項，刑法第339條
第1項。
洗錢防制法第14條第1 項
有第二條各款所列洗錢行為者，處七年以下有期徒刑，併科新臺
幣五百萬元以下罰金。
中華民國刑法第339 條第1 項
意圖為自己或第三人不法之所有，以詐術使人將本人或第三人之
物交付者，處五年以下有期徒刑、拘役或科或併科五十萬元以下
罰金。